行　政　法　院　判　決　　　　　　　　　　　　　八十八年度判字第三八二二號
　　原　　　告　章隆工業股份有限公司
　　代　表　人　丙○○
　　訴訟代理人　甲○○
　　　　　　　　乙○○
　　被　　　告　經濟部智慧財產局（原經濟部中央標準局）
右當事人間因商標評定事件，原告不服行政院中華民國八十七年八月十三日台八七訴
字第四○○三一號再訴願決定，提起行政訴訟。本院判決如左︰
　　主  文
原告之訴駁回。
　　事  實
緣原告於民國八十三年九月二十七日以「HIGH TENSILE及圖（彩色）」商標，指定使
用於商品及服務分類表第八類之鉗、板手、起子、複合板手、套頭板手、剪鉗、長嘴
鎖、緊鉗商品申請註冊，並聲明圖樣內之HIGH TENSILE不在專用之列，經被告審查核
准，列為註冊第七○二四○九號商標。嗣關係人陳宏銘以系爭商標有違商標法第三十
七條第一項第八款及第十款之規定，對之申請評定。被告以系爭註冊第七○二四○九
號「HIGH TENSILE及圖（彩色）」商標圖樣，有違商標法第三十七條第一項第十款之
規定，至其是否違反同條項第八款之規定，自無庸審究，乃評決系爭第七○二四○九
號「HIGH TENSILE及圖（彩色）」商標之註冊應作為無效，發給中台評字第八六○一
九九號商標評定書。原告不服，提起訴願、再訴願，均遭駁回，遂提起本訴。茲摘
兩造訴辯意旨於次：
原告起訴意旨略謂︰一、按凡商標圖樣之文字、圖形、記號或其聯合式，係表示申請
註冊商標所使用商品之說明或表示商品本身習慣上所通用之名稱、形狀、品質、功用
者，不得申請註冊，惟所謂「習慣上所通用」係指一般製造、經銷該商品者所共同使
用，或同業間就同類之商品已有反覆使用之事實，在意識上已失其特別顯著性而言。
二、韓國韓美合同法律事務所出具之公證書，所證明者為該公證書所附之亞特拉斯國
際股份有限公司出具之證明書係由該公司總裁 Soo K. Moon在公證人面前簽名，此項
證據充其量僅係亞特拉斯國際股份有限公司出具之證明書，其內容並不具公信力。三
、韓國貿易協會大邱慶北支部出具之證明書，僅止於證明其上方證明書之證明人為韓
國齊可印股份有限公司，其內容亦無公信力可言。四、韓國相明機工株式會社之函件
與前述二證明書性質無異，亦不具有公信力。五、我國廠商使用系爭商標圖樣之訂貨
單、銷貨發票等均屬私文書，且關係人飾稱大壬公司分別於民國八十一年十月五日及
十七日向國鑫印刷廠訂購一萬張及二萬張咖啡色星星貼紙；塔傑公司亦於八十一年十
月二日及三十日向國鑫印刷廠訂購該貼紙一萬張及一萬六千餘張，茲查：1.出貨單上
之單價為○．○七元，而發票上之單價則為○．二○元，二者相差三倍之多，顯見該
發票所示之「粘標」，非「咖啡色星星貼紙」，關係人混充作假，可見一斑。2.塔傑
公司八十一年十月二日訂貨單之訂單號碼為「KK-100」，數量、單價均與國鑫印刷廠
八十一年十月五日出貨與大壬公司之出貨單所載相符，關係人將同一交易行為，描述
為二家公司分別訂購之事實，再度顯示其所言各節，均不足採。3.另國鑫印刷廠八十
一年十月十七日出貨與大壬公司之出貨單載明訂單號碼為「KK-101」，其格式、序號
與塔傑公司前述訂貨單相似，且塔傑公司之訂貨單條件欄印有「一、□卡片□彩盒□
貼紙由大壬公司提供貴廠包裝．．．」等語，辜不論「大壬」與「塔傑」公司究否係
剪鉗手工器具之製造商，但該二公司訂購貼紙係同一行為，殆無疑義，至於該貼紙使
用於何種商品，則缺乏直接之證據，從而本項證據亦不足以證明國內多數廠商反覆使
用系爭商標之事實。六、台中縣五金商業同業公會函顯係情商之作，蓋五金商業同業
公會並非「剪鉗」之生產檢驗單位，亦非銷售或出口驗證單位，何以能確知茂年企業
股份有限公司生產之「剪鉗」均貼有高張力之標示，此非作偽而何﹖七、台灣區手工
具工業同業公會函僅能證明系爭商標在申請註冊前「似」已散見於部分手工具產品，
然而商標申請註冊之要件並不要求「首創使用」，故本函內容充其量僅能證明系爭商
標非原告「首創使用」，但絕不能因此即認同業間已有反覆使用之事實。更何況，該
公會對其欲證明之事實「似乎」無法確定。八、被告並未查證前述亞特拉斯國際股份
有限公司、韓國齊可印股份有限公司及韓國相明機工株式會社究否係經營手工具產品
之業者，甚或究竟有無此間公司之存在，只憑幾紙證明書及函件，即予採信，實屬輕
率。而所謂之我國廠商使用標示系爭商標圖樣之訂貨單、銷貨發票，其訂購及銷貨之
標的竟然是「貼紙」，以「貼紙」之交易行為認定系爭商標為同業間共同使用之證據
，其邏輯令人不解。至於二家公會之函件，亦無任何具體資料可資查證，證明力薄弱
。綜觀前述證據或不具公信力、或係貼紙之交易行為、或係情商作偽，要皆不足以證
明系爭商標為同業間所共同使用，或同業間已有反覆使用之事實，原告於答辯及一再
訴願時指證歷歷，詎被告機關及訴願決定機關均置之不論，再訴願機關更指稱「原告
未能具體指明該等資料有何不實之處，自非不得參採」，實令人為之氣結。九、綜上
所陳，原處分及訴願、再訴願決定，均屬違法不當，懇請鈞院明鑑，迅賜判決撤銷一
再訴願決定及原處分，以維權益等語。
被告答辯意旨略謂︰按凡商標圖樣之文字、圖形、記號或其聯合式，係表示申請註冊
商標所使用商品之說明或表示商品本身習慣上所通用之名稱、形狀、品質、功用者，
不得申請註冊，為本件商標註冊時商標法第三十七條第一項第十款所明定。所謂「商
品之說明」，係指商標圖樣之文字、圖形、記號或其聯合式，依社會一般通念，如為
商品本身之說明或與商品本身之說明有密切關連者，即不得申請註冊。不以一般製造
、經銷該項商品者所共同使用，或直接而明顯的表示商品之品質、功用等為必要。所
謂「習慣上所通用」係指一般製造、經銷該項商品者所共同使用，或同業間就同類之
商品已有反覆使用之事實，在意識上已失其特別顯著性而言。本件註冊第七○二四○
九號「HIGH TENSILE及圖」商標圖樣，係由一星星圖置於一中空環狀兩側缺口圖形，
並於上下環狀內分置外文「HIGH」及「TENSILE 」兩字所組合而成，其外文「HIGH T
ENSILE」有「高張力」、「高度伸展性」等意義，固業經原告聲明該文字不在商標權
專用之內，惟查系爭商標整體設計之圖樣形態，乃一般手工器具業者所普遍反覆使用
之文字及圖形之聯合式，並以之表示所產製之剪鉗、板手等手工具商品具有高度伸展
性之功用，凡此有韓國韓美合同法律事務所及韓國貿易協會大邱慶北支部出具之證明
書內容、韓國相明機工株式會社之函件、我國內廠商使用標示系爭圖樣之訂貨單、銷
貨發票及台中縣五金商業同業公會函等證據資料附可稽，況依關係人檢送之證據資
料以觀，本件系爭商標整體圖樣非原告所自創，且在原告以之作為商標圖樣於八十三
年九月二十七日申請註冊之前，業界即以該「HIGH TENSILE」文字及圖形之聯合式共
同表示所產銷之手工具商品具有高伸展功能之功用，且已有持續反覆使用之事實，在
意識上難謂不失其特別顯著性，從而原告以之指定使用於鉗、板手、起子、複合板手
、．．．等商品，客觀上難謂一般商品購買人足資藉之區別商品來源，是在本件商標
申請註冊前，系爭圖樣已成為該等手工具商品本身習慣上所通用表示具高度伸展性功
用之聯合式圖樣，為維護同業間之公平競爭秩序，揆諸前揭說明，應有首揭法條規定
之適用。是本局所為之處分，並無不合等語。
    理  由
按凡商標圖樣之文字、圖形、記號或其聯合式，係表示申請註冊商標所使用商品之說
明或表示商品本身習慣上所通用之名稱、形狀、品質、功用者，不得申請註冊，為商
標法第三十七條第一項第十款所規定。所謂習慣上所通用，係指一般製造經銷該商品
者所共同使用而言，至所謂商品之說明，則應觀察商標圖樣之文字、圖形等與商品之
關係是否足以說明商品本身而定。本件經被告評決，以系爭註冊第七○二四○九號「
HIGH TENSILE及圖（彩色）」商標圖樣，係由一星星圖置於中空環狀兩側缺口圖形，
上下環狀圖形內分置外文HIGH及TENSILE ，而外文HIGH TENSILE有高張力、高度伸展
性等意義，固經原告聲明該等文字不在商標專用權之內，惟系爭商標整體設計之圖樣
，乃一般手工器具業者所普遍反覆使用之文字及圖形之聯合式，並以之表示所產製之
剪鉗、板手等手工具商品具有高度伸展性之功用，有韓國韓美合同法律事務所及韓國
貿易協會大邱慶北支部出具之證明書、韓國相明機工株式會社之函件、我國廠商使用
標示系爭圖樣之訂貨單、銷貨發票及台中縣五金商業同業公會函等證據資料可稽，況
依關係人檢送之證據資料觀之，系爭商標圖樣非原告所自創，且在原告以之作為商標
圖樣於八十三年九月二十七日申請註冊之前，業界即以外文HIGH TENSILE及圖形之聯
合式共同表示所產銷之手工具商品具有高伸展功能之功用，且已有持續反覆使用之事
實，原告以之使用於鉗、板手、起子、複合板手等商品，難謂一般商品購買人足資藉
之區別商品來源，是系爭商標圖樣已成為該等手工具商品本身習慣上所通用表示具高
度伸展性功用之聯合式圖樣，有違商標法第三十七條第一項第十款之規定，至其是否
違反同條項第八款之規定，自無庸審究，乃評決系爭第七○二四○九號「HIGH TENSI
LE及圖（彩色）」商標之註冊應作為無效，一再訴願決定遞予維持，揆諸首揭規定，
並無違誤。至原告起訴主張如事實欄所列各節，除原處分業已論明，不再贅述外。本
件於訴願階段經函准台灣區手工具工業同業公會八十六年十一月二十四日台具字第八
六一二三號復經濟部函略以：此圖文聯合式圖樣（按即系爭商標圖樣），經向中部地
區業者瞭解，八十三年九月前已散見於部分手工具產品上，例如鐵絲剪或螺栓剪等。
一般性產品如鉗子、起子、複合板手等則為少見。此標原先似為日本產品上所首見，
表示其材質具高度伸展性之功能。唯確實出處已難查考。相關廠商未能深究其來歷，
乃加以沿用。尤其銷往韓國產品，依照韓方要求，常用此標等語，有該號函附經濟部
卷可稽。足見系爭商標圖樣於本案申請前已為國內外廠商普遍用於一般手工器具之文
字及圖形。該同業公會依工業團體法有關規定，負有調查手工具工業生產、運銷、統
計等任務，其函復調查之結果，自足可信，原告指不具證據力云云，即不足取。其起
訴意旨難謂有理，應予駁回。
據上論結，本件原告之訴為無理由，爰依行政訴訟法第二十六條後段，判決如主文。
中    華    民    國     八十八      年      十      月     二十九      日
                    行 政 法 院 第 五 庭
                                審 判 長 評  事      廖  政  雄
                                         評  事      趙  永  康
                                         評  事      沈  水  元
                                         評  事      林  清  祥
                                         評  事      姜  仁  脩
右  正  本  證  明  與  原  本  無  異
                                         法院書記官  郭  育  玎
中    華    民    國     八十八      年     十一     月       一        日
        附  圖
~[g;h:\scn\88\00000000.1;;1500]
